臺灣新竹地方法院民事判決　　　　　　　 95年度訴字第736號
原　　　告　丁○○
被　　　告　乙○○
　　　　　　丙○○
上列當事人間請求解除租賃等事件，本院於民國96年7月19日辯
論終結，判決如下：
    主      文
確認被告乙○○與被告丙○○就坐落新竹市○○街16巷1弄6號4
樓房屋之租賃關係不存在。
訴訟費用由被告負擔。
    事實及理由
一、事實摘要：
(一)、原告主張：
１、緣訴外人蔡慶和於民國94年7月13日向本院民事執行處以拍
    賣方式標得坐落新竹市○○街16巷1弄6號之房屋（下稱系爭
    房屋），並於94年8月3日取得系爭房屋之不動產權利移轉證
    書，原告於95年6月24日受讓系爭房屋之所有權，為系爭房
    屋之現所有權人，合先敘明。而被告乙○○為系爭房屋之原
    所有權人，其就系爭房屋4樓與被告丙○○所訂之租賃契約
    （下稱系爭租賃契約）係通謀虛偽意思表示所為，蓋系爭房
    屋因遭查封拍賣之際，被告乙○○才與其兄即被告丙○○訂
    立系爭租賃契約。
２、系爭房屋興建完成日期為89年9月間，於92年10月間始訂立
    系爭租賃契約，而被告丙○○之配偶卻於93年7月1日才將戶
    籍遷入系爭房屋，且遷入時被告丙○○仍居住在新竹市○○
    路原住處，另系爭租賃契約之租賃期間長達20年，一次給付
    租金新台幣（下同）600,000元，與系爭房屋2、3樓之租賃
    期間及給付租金之方式相差很大，顯然有造假之嫌。
３、又被告丙○○於76年11月間即居住在新竹市○○路122號迄
    今，且設籍於上址，顯見並無出資興建系爭房屋3、4樓之動
    機，亦無需居住在系爭房屋4樓之事實。
４、再系爭房屋於89年興建完成，而被告丙○○並無任何保全其
    出資之作為，亦無居住之事實，直至93年間訴外人台灣中小
    企業銀行持假扣押裁定聲請強制執行前（即92年10月間）始
    訂立系爭租賃契約，實啟人疑竇？為此，爰提起本件訴訟。
    並聲明：如主文第1項所示。
(二)、被告乙○○未於最後言詞辯論期日到場，據其前所提出之書
    狀及到庭之陳述略以：
    系爭房屋4樓現在是伊和被告丙○○的妻小在居住，被告丙
    ○○有時候會過去，因為被告丙○○在海埔路另外有工廠，
    有時候住工廠，有時候住在系爭房屋4樓。而系爭房屋3、4
    樓是由被告丙○○出資增建，因為是違建所以無法辦理過戶
    ，剛蓋好的時候，是被告丙○○一家在使用，伊一家人住在
    系爭房屋1、2樓，後來因為沒有辦法辦理分割，只好以租賃
    契約之方式確定被告丙○○的權利範圍，遂與被告丙○○協
    議系爭房屋3樓歸伊使用，4樓則歸被告丙○○，系爭租賃契
    約並非造假，92年間訂立系爭租賃契約時，有去申請印鑑證
    明，並非為了逃避強制執行而訂立，又系爭房屋3、4樓增建
    部分雖然在拍賣公告內，但是4樓部分已註明不點交，原告
    為房地產之專業人員，應自行注意查證等語置辯。並聲明：
    原告之訴駁回。
(三)、被告丙○○經合法通知，未於言詞辯論期日到場，亦未提出
    書狀作何聲明或陳述。
二、程序部分：
(一)、按訴狀送達後，原告固不得將原訴變更或追加他訴，但請求
    之基礎事實同一，或該訴訟標的對於數人必須合一確定時，
    追加其原非當事人之人為當事人者，不在此限，民事訴訟法
    第255條第1項第2、5款分別定有明文；所謂請求之基礎事實
    同一，係指變更或追加之訴與原訴之主要爭點有其共同性，
    各請求利益之主張在社會生活上可認為同一或關連，而就原
    請求之訴訟及證據資料，於審理繼續進行在相當程度範圍內
    具有同一性或一體性，得期待於後請求之審理予以利用，俾
    先後兩請求在同一程序得加以解決，避免重複審理，進而為
    統一解決紛爭者，即屬之（最高法院90年度台抗字第2號裁
    判要旨可參）。查本件原告起訴時，訴之聲明原為「被告丙
    ○○應將新竹市○○街16巷1弄6號4樓之租賃契約無條件解
    除。」，嗣於96年4月19日言詞辯論時當庭更正訴之聲明為
    如主文第1項所示，並追加被告乙○○為當事人，二者均係
    基於系爭租賃契約所生之爭執，揆諸上開規定，自應准許。
(二)、被告乙○○、丙○○經合法通知，均未於言詞辯論期日到場
    ，核無民事訴訟法第386條各款所列情形，爰依原告之聲請
    ，准由其一造辯論而為判決。
三、兩造不爭執之事實：
(一)、被告乙○○為系爭房屋之原所有權人，系爭房屋因遭本院民
    事執行處查封拍賣而為訴外人蔡慶和拍定並取得所有權，原
    告嗣後輾轉受讓系爭房屋之所有權，為系爭房屋之現所有權
    人，有原告提出之本院不動產權利移轉證書、民事執行處通
    知、94年11月2日新院雲94執聲武字第726號函、建物登記謄
    本附卷可稽，並經本院依職權調取本院民事執行處93年度執
    字第11568號執行卷宗核閱屬實，被告對此亦不爭執，堪信
    為真。
(二)、系爭房屋3、4樓未辦理保存登記，而被告就系爭房屋4樓訂
    立系爭租賃契約，有建物登記謄本、房屋租賃契約書各1紙
    在卷為憑。
(三)、被告丙○○於76年11月23日，即設籍在新竹市○○路122號
    迄今，未曾遷出，被告乙○○於86年8月17日遷入系爭房屋
    ，被告丙○○之配偶甲○○及其女陳采琳於93年7月1日自原
    設籍之新竹市○○路122號遷入系爭房屋，有原告提出之戶
    籍謄本、房屋使用調查表各1份存卷可查，並為被告所不爭
    執，堪信為實在。
四、本院之判斷：
    本件所應審究者，厥為(一)被告是否以通謀虛偽意思表示訂立
    系爭租賃契約？(二)系爭租賃契約有無隱藏他項法律行為？玆
    分敘如下：
(一)、按確認法律關係之訴，非原告有即受確認判決之法律上利益
    者，不得提起之；確認證書真偽或為法律關係基礎事實存否
    之訴，亦同，民事訴訟法第247條第1項定有明文。次按確認
    之訴非原告有即受確認判決之法律上利益者，不得提起。所
    謂即受確認判決之法律上利益，係指法律關係之存否不明確
    ，原告主觀上認其在法律上之地位有不安之狀態存在，且此
    種不安之狀態，能以確認判決將之除去者而言，若縱經法院
    判決確認，亦不能除去其不安之狀態者，即難認有受確認判
    決之法律上利益，最高法院著有52年台上字第1240號判例可
    資參照。本件原告為系爭房屋之所有權人，惟被告丙○○抗
    辯就系爭房屋4樓與被告丙○○訂有租賃契約，用以表彰被
    告丙○○對系爭房屋4樓之權利，是被告丙○○、乙○○就
    系爭房屋4樓有無租賃關係，或系爭租賃契約有無隱藏他項
    法律行為，將影響原告使用系爭房屋之權能，原告法律上地
    位有所不安，且此不安得以本確認判決除去，原告起訴請求
    確認被告間就系爭房屋4樓之租賃關係不存在，應認有即受
    確認判決之法律上利益，合先敘明。
(二)、次按確認法律關係不成立之訴，原告如僅否認被告於訴訟前
    所主張法律關係成立原因之事實，以求法律關係不成立之確
    認，應由被告就法律關係成立原因之事實，負舉證之責，最
    高法院著有20年上字第709號判例可資參照。查被告乙○○
    主張就系爭房屋4樓有租賃關係存在，依前開判例說明，自
    應負舉證責任。
(三)、被告乙○○主張就系爭房屋4樓有租賃關係存在之事實，固
    據其提出房屋租賃契約書1件為證，惟此為原告所否認。經
    查：
１、觀諸系爭租賃契約之記載：租賃期限自92年10月15日起至
    112 年10月14日止，共20年，租金每個月5,000元，採預付
    租金方式，被告乙○○已向被告丙○○收取租金600,000元
    ，相較於系爭房屋2、3樓之租賃契約，租賃期間僅有6個月
    ，收取租金之方式採月繳，此有房屋租賃契約書3份供參，
    兩者均有明顯不同，亦與一般實際出租房屋之常情有違，被
    告就系爭房屋4樓是否確有租賃關係存在，已值存疑？
２、又被告丙○○既與被告乙○○訂立系爭租賃契約，其配偶及
    子女，卻遲至租約訂立後逾半年始將戶籍遷入系爭房屋，且
    被告丙○○自76年間，即設籍在新竹市○○路122號迄今未
    曾遷出，而被告丙○○及其配偶甲○○經本院合法通知，均
    未到庭陳述，是被告丙○○與其家人是否有實際居住在系爭
    房屋4樓之情，非無可疑？是原告主張被告丙○○並無居住
    系爭房屋4樓之需要，堪可採信。
３、至被告乙○○辯稱：訂立系爭租賃契約有申請印鑑證明，應
    非作假云云。惟按申請印鑑證明之用途不一而足，非必為締
    約所必要，況系爭租賃契約簽訂之時間為92年10月12日，被
    告乙○○申請印鑑證明之日期則為92年10月23日，竟在訂立
    系爭租賃契約之時間後，亦與一般申請印鑑證明後，始為特
    定之法律行為之常情不符，尚難認被告乙○○有於92年間申
    請印鑑證明，且在系爭租賃契約書上用印，其與被告丙○○
    就系爭房屋4樓即有租賃關係存在，被告乙○○上開所辯，
    洵無足採。
４、被告乙○○既無法證明其與被告丙○○間就系爭房屋4樓確
    有租賃關係存在，原告主張系爭租賃契約係被告通謀虛偽意
    思表示所為，尚非全然無據，應堪採信。
(四)、被告乙○○另抗辯：系爭房屋4樓係被告丙○○出資興建，
    因無法辦理保存登記，遂以訂立租約之方式表彰被告丙○○
    之權利云云。經查：
１、按當事人主張有利於己之事實者，就其事實有舉證之責任，
    民事訴訟法第277條定有明文。查被告乙○○主張系爭租賃
    契約隱藏他項法律行為，自應就該有利於己之事實負舉證責
    任，先予敘明。
２、被告乙○○辯稱系爭房屋4樓係被告丙○○出資興建，並未
    提出被告丙○○之資金來源、出資證明或工程承攬契約等以
    供本院參酌，又系爭房屋於89年7月即開始課徵房屋稅，此
    有新竹市稅捐稽徵處96年5月29日新市稅房字第0960016869
    號函暨其所附房屋稅籍證明書等可考，被告乙○○亦自認系
    爭房屋歷年之房屋稅均為其所繳納，設若系爭房屋4樓為被
    告丙○○出資興建，其與被告乙○○所訂系爭租賃契約，應
    係被告丙○○享有地上權之表彰，租金之約定即為土地租金
    之性質，而房屋之使用權能仍屬被告丙○○，衡以常理，房
    屋稅自應由使用人即被告丙○○繳納，是被告乙○○所辯，
    即乏所據，殊難憑採。
３、再者，系爭房屋4樓既於89年7月起即開始課徵房屋稅，被告
    乙○○亦自認被告丙○○在房屋剛蓋好時有實際居住等語（
    見本院96年5月18日言詞辯論筆錄），被告果係欲以訂立租
    賃契約之方式表彰被告丙○○對於系爭房屋4樓之權利，理
    應於房屋興建完成後不久即締約，而非遲至92年10間才訂立
    系爭租賃契約，顯與常情有悖，難認有理。
４、從而，被告乙○○既無法舉證證明與被告丙○○間就系爭房
    屋4樓有租賃關係存在，又無法就系爭租賃契約隱藏有他項
    真實法律行為等有利於己之事實舉證以實其說，是原告主張
    被告就系爭房屋4樓並無租賃關係存在，應堪採信。
(五)、綜上所述，被告間就系爭房屋4樓並無何租賃關係存在，原
    告起訴請求確認被告2人間就系爭房屋4樓之租賃關係不存在
    ，洵屬有據，為有理由，應予准許。
五、本件判決之基礎已臻明確，兩造其餘攻擊防禦方法及舉證，
    核與前揭判斷不生影響，無庸一一論列，併此敘明。
六、據上論結：本件原告之訴為有理由，依民事訴訟法第436條
    第2項、第385條第1項前段、第78條，判決如主文。
中　　華　　民　　國　　96　　年　　8 　　月　　2 　　日
                  民事第一庭        法　官　蔡欣怡
以上正本係照原本做成。
如對本判決上訴，須於判決送達後20日內向本院提出上訴狀。
中　　華　　民　　國　　96　　年　　8 　　月　　2 　　日
                                    書記官  戴家旭
